臺灣高等法院民事判決　　　　　　　　 98年度重上字第746號
上　訴　人　黃書璋
　　　　　　黃書琦
　　　　　　黃書琅
　　　　　　黃書瑋
共　　　同
訴訟代理人　林雯澤律師
被上訴人　　蔡明忠
　　　　　　蔡明興
共　　　同
訴訟代理人　賴盛星律師
複代理人　　程才芳律師
上列當事人間請求分割共有物事件，上訴人對於中華民國98年10
月12日臺灣士林地方法院 97年度重訴字第398號判決提起上訴，
本院於100年8月9日言詞辯論終結，判決如下：
    主      文
原判決關於分割方法暨訴訟費用之裁判廢棄。
兩造共有如附表所示土地應予變賣，以變賣所得價款依附表所示
應有部分之比例分配於各共有人。
第一、二審訴訟費用，由被上訴人蔡明忠、蔡明興各負擔六十分
之十八，由上訴人黃書璋、黃書琦、黃書琅、黃書瑋各負擔十分
之一。
    事實及理由
一、被上訴人起訴主張：兩造共有如附表所示之土地（分別則逕
    以地號稱之），其面積及應有部分均如附表所示。如附表所
    示之土地在法律上無不能分割之情事，且兩造對於如附表所
    示土地亦無不分割之約定，惟伊向上訴人請求協議分割未果
    ，致如附表所示土地荒廢未利用。為充分發揮土地效益，爰
    依民法第823條第1項、第824條第1項之規定，訴請分割如附
    表所示土地等語，並以請求如原判決附圖甲案（下稱附圖甲
    案）所示分割，或以如本院卷第 124頁之分割方案分割（即
    如本判決附圖二所示）。（於原審聲明：請求將如附表所示
    土地准予原物分割，分割方法如附圖甲案所示。原審判准原
    物分割，其分割方法為：如附圖甲案所示A部分面積共824.1
    4平方公尺分歸上訴人維持分別共有， 應有部分各四分之一
    ；其餘部分面積1236.2平方公尺分歸被上訴人維持分別共有
    ，應有部分各二分之一。上訴人對分割方法部分不服，提起
    上訴。）答辯聲明：上訴駁回。
二、上訴人則以：上訴人黃書璋於原審已表示系爭土地不應再繼
    續開發，造成天然環境的破壞，並希望自己一人單獨所有。
    且原審判決之分割方案，致上訴人分得如畚箕形狀之共有土
    地，狹長形狀不利利用且有畸零地之嫌，自有不當，應以上
    訴人所提如本院卷第 123頁分割方案（即如本判決附圖一所
    示）為公平。上訴聲明：(一)原判決關於分割方法部分廢棄。
    (二)其分割方法為：附圖一所示 A部分分歸上訴人黃書璋所有
     ，B、C、D部分分歸上訴人黃書琦、黃書瑋、黃書琅分別共
    有，應有部分各三分之一；其餘部分分歸被上訴人分別共有
    ，應有部分各二分之一。
三、兩造不爭執之事實：
  (一)如附表所示土地之面積、地目及兩造之應有部分均如附表所
    示。
  (二)臺北縣淡水鎮○○段361、361-1、361-3、361-4、362、364
    -3、380-1、380-4地號土地（以下分別以地號稱之）為被上
    訴人分別共有；臺北縣淡水鎮○○段395-2、395-3、395-4
    、395-5、395-7、396、396-1地號土地（以下分別以地號稱
    之）為上訴人分別共有，其位置分布如原判決附圖丁所示。
  (三)兩造於本院主張之分割方案及分配方式（即附圖一、二），
    並無違反法令規定（見本院卷第135頁淡水地政事務所函）
  (四)兩造於本院所提方案均是以原物分割，與兩造現在應有部分
    比例相符，並無找補問題（見本院卷第149頁筆錄）。
  (五)本院現場勘驗結果：363地號上有一既成巷道（路寬 6至9公
    尺不一），其餘現為空地。系爭其餘土地現無人使用，雜草
    叢生。現場屬於山坡地，被上證2號照片所示3座鐵塔坐落於
    398、399地號土地。
四、按分割之方法不能協議決定，或於協議決定後因消滅時效完
    成經共有人拒絕履行者，法院得因任何共有人之請求而為裁
    判分割，此觀諸民法第824條第2項自明。是於共有人間不願
    分割，或對協議分割之請求置之不理，或經協商無法達成協
    議之情形，共有人均得訴請法院就共有物為裁判分割。經查
    ，被上訴人於提起本件訴訟前，曾邀同上訴人協議分割如附
    表所示之土地乙節，為兩造所不爭，故兩造就如附表所示之
    土地既未達成分割協議，被上訴人提起本件訴訟，自屬合法
    ，且上訴人亦僅對原判決所命分割方法部分聲明不服，故本
    件所應審酌者厥為分割方法如何為當。
五、本件系爭土地應准予分割，並以變價分割為適當，茲分述其
    理由：
  (一)按「共有物之分割，依共有人協議之方法行之。分割之方法
    不能協議決定，或於協議決定後因消滅時效完成經共有人拒
    絕履行者，法院得因任何共有人之請求，命為下列之分配：
    一以原物分配於各共有人。但各共有人均受原物之分配顯有
    困難者，得將原物分配於部分共有人。二原物分配顯有困難
    時，得變賣共有物，以價金分配於各共有人；或以原物之一
    部分分配於各共有人，他部分變賣，以價金分配於各共有人
    。以原物為分配時，如共有人中有未受分配，或不能按其應
    有部分受分配者，得以金錢補償之」，民法第824條第1項、
    第2項、第3項定有明文。又按「法院裁判分割共有物，需斟
    酌各共有人之利害關係、使用情形、共有物之性質及價值、
    經濟效用，符合公平經濟原則，其分割方法使得謂為適當。
    」、「分割共有物究以原物分割或變價分割為適當，法院應
    斟酌當事人意願、共有物之使用情形、經濟效用及全體共有
    人之利益等情形而為適當之分割，不受共有人所主張分割方
    法之拘束。」最高法院90年度台上字第1607號、88年度台上
    字第 600號、87年度台上字第1402號分別著有判決、判例可
    稽。再者，分割共有物，以消滅共有關係為目的。法院裁判
    分割共有土地時，除因該土地內部分土地之使用目的不能分
    割(如為道路)或部分共有人仍願維持其共有關係，應就該部
    分土地不予分割或准該部分共有人成立新共有關係外，應將
    土地分配於各共有人單獨所有，亦有最高法院69年度台上字
    第1831號判例可稽。
  (二)原判決依被上訴人於原審聲明所定之分割方式為：如附圖甲
    案所示 A部分歸上訴人維持分別共有，應有部分各四分之一
    ；其餘部分歸被上訴人維持分別共有，應有部分各二分之一
    。然依此分割方式，致上訴人分得如畚箕形狀之共有土地，
    其中狹長形狀之土地，周遭由被上訴人之土地包覆，不利於
    上訴人利用，且有畸零地之嫌，分配與上訴人已有不公平現
    象。且上訴人黃書璋多次表明不同意維持共有，希望自己一
    人單獨所有（見原審卷第81頁），惟原判決所定分割方式仍
    違反其意願，命上訴人黃書璋與上訴人黃書琦等 3人維持共
    有，已有違上開最高法院69年度台上字第1831號判例意旨，
    洵無足採。
  (三)又上訴人所提之分割方式（即附圖一），將系爭 363地號土
    地之中間較為完整之 A部分歸上訴人黃書璋取得，上訴人黃
    書琦、黃書瑋、黃書琅則繼續共有 B、C、D部分之土地，其
    餘部分歸被上訴人所有。此分割方式除使被上訴人於 363地
    號所分得之土地分散為A1（55.32平方公尺）及A2（109.43
    平方公尺）兩小塊土地，形狀彎曲且不完整，對被上訴人較
    為不利外，上訴人於分割後所分得之土地，均面鄰計畫道路
    且形狀完整，被上訴人所分得之土地則分散為數各小塊土地
    ，且未臨計畫道路，其中之398、399地號土地並為山坡地，
    且有 3座鐵塔坐落其上，對被上訴人顯然不利，亦非適當之
    分割方式。
  (四)被上訴人另主張之分割方式（即附圖二），上訴人等分配之
    土地約略與原判決所定分割方式相同，惟將其中之C、E部分
    土地由上訴人黃書璋單獨所有，其餘部分由上訴人黃書琦、
    黃書瑋、黃書琅維持共有。然此種分割方式仍使上訴人黃書
    琦、黃書瑋、黃書琅共有狹長型之土地，且面積佔分割後共
    有土地之30％，仍不利於上訴人對土地之開發利用，有違經
    濟效益。被上訴人雖以分割後其等同意以所共有於系爭土地
    兩旁之361地號及380-4地號部分土地與上訴人黃書琦、黃書
    瑋、黃書琅交換，使上訴人黃書琦、黃書瑋、黃書琅於分割
    後所取得之土地為一完整之土地等語（見本院卷第 113頁背
    面至114頁、第116頁），惟此須兩造另行協議，是否得以達
    成交換之協議，仍屬未定，於本件尚未能解決以被上訴人之
    分割方案，上訴人黃書琦、黃書瑋、黃書琅二人取得狹長型
    土地不利利用之問題，亦非適當之分割方案甚明。
  (五)從而，依系爭土地之狀況、面積、使用現況與原物分割之不
    利經濟效用情形，堪認為以原物分割之方式分配予兩造，難
    以公平適當，無論如何分割，均難以使兩造均滿意，堪認原
    物分割，顯有困難，且兩造亦不反對以變價分割方式處理（
    見本院卷第 163頁背面），如變賣後由買主就系爭土地整體
    規劃，所能創造之經濟價值顯然較高，買家競相出價，樂意
    以較行情略高之價格取得完整之土地來開發，當使每位共有
    人共同獲利，故認以變價分割並將變價所得各按應有部分比
    例分配為適當。
六、綜上所述，被上訴人本於民法第824條第1項規定，請求分割
    如附表所示共有土地，為有理由，應予准許。本院綜合斟酌
    當事人意願、系爭土地之狀況、面積、使用現況，與原物分
    割之不利經濟效用情形，認以變價分割之分割方法為適當。
    上訴人就原審所命之分割方法上訴，應認為有理由。爰依職
    權廢棄原判決主文關於分割方法部分，諭知如附表所示土地
    應予變賣，以變賣所得價款依附表所示應有部分之比例分配
    於各共有人，如主文第二項所示。
七、末以，因共有物分割，由敗訴當事人負擔訴訟費用顯失公平
    者，法院得酌量情形，命勝訴之當事人負擔其一部，民事訴
    訟法第80條之 1定有明文。本件係因分割共有物而涉訟，且
    上訴人之行為可認按當時之訴訟程度，為伸張或防禦權利所
    必要，又分割共有物之訴，實質上並無所謂何造勝訴敗訴之
    問題，本院審酌兩造各自因本件分割訴訟所得之利益等情，
    認本件之訴訟費用，應由兩造各以如主文所示之比例分擔，
    始為公平，附此敘明。
八、本件事證已臻明確，兩造其餘之攻擊防禦方法及所提之證據
    ，經審酌後認均無礙判決之結果，爰不予一一論述。
九、據上論結，本件上訴為有理由，爰判決如主文。
中    華    民    國   100    年    8     月    30    日
                    民事第十七庭
                        審判長法  官  藍文祥
                              法  官  張競文
                              法  官  陳麗芬
正本係照原本作成。
如不服本判決，應於收受送達後20日內向本院提出上訴書狀，其
未表明上訴理由者，應於提出上訴後20日內向本院補提理由書狀
（均須按他造當事人之人數附繕本）上訴時應提出委任律師或具
有律師資格之人之委任狀；委任有律師資格者，另應附具律師資
格證書及釋明委任人與受任人有民事訴訟法第466條之1第1項但
書或第2項（詳附註）所定關係之釋明文書影本。如委任律師提
起上訴者，應一併繳納上訴審裁判費。
中    華    民    國   100    年    8     月    31    日
                              書記官  張永中
附註：
民事訴訟法第466條之1（第1項、第2項）：
對於第二審判決上訴，上訴人應委任律師為訴訟代理人。但上訴
人或其他法定代理人具有律師資格者，不在此限。
上訴人之配偶、三親等內之血親、二親等內之姻親，或上訴人為
法人、中央或地方機關時，其所屬專任人員具有律師資格並經法
院認為適當者，亦得為第三審訴訟代理人。
附  表：
┌─┬────────┬──────┬───┬────┬────┬────┬────┬────┬────┐
│編│ 土地           │   面積     │ 地目 │蔡明忠  │蔡明興  │黃書璋  │黃書琦  │黃書琅  │黃書瑋  │
│號│                │(平方公尺)  │      │應有部分│應有部分│應有部分│應有部分│應有部分│應有部分│
├─┼────────┼──────┼───┼────┼────┼────┼────┼────┼────┤
│1.│臺北縣淡水鎮海天│370.79      │  田  │18/60   │18/60   │1/10    │1/10    │1/10    │1/10    │
│  │段363 地號      │            │      │        │        │        │        │        │        │
├─┼────────┼──────┼───┼────┼────┼────┼────┼────┼────┤
│2.│臺北縣淡水鎮海天│683.78      │  林  │18/60   │18/60   │1/10    │1/10    │1/10    │1/10    │
│  │段395 地號      │            │      │        │        │        │        │        │        │
├─┼────────┼──────┼───┼────┼────┼────┼────┼────┼────┤
│3.│臺北縣淡水鎮海天│81.26       │  林  │18/60   │18/60   │1/10    │1/10    │1/10    │1/10    │
│  │段395-6 地號    │            │      │        │        │        │        │        │        │
├─┼────────┼──────┼───┼────┼────┼────┼────┼────┼────┤
│4.│臺北縣淡水鎮海天│0.71        │  林  │18/60   │18/60   │1/10    │1/10    │1/10    │1/10    │
│  │段395-8 地號    │            │      │        │        │        │        │        │        │
├─┼────────┼──────┼───┼────┼────┼────┼────┼────┼────┤
│5.│臺北縣淡水鎮海天│14.78       │  旱  │18/60   │18/60   │1/10    │1/10    │1/10    │1/10    │
│  │段396-2 地號    │            │      │        │        │        │        │        │        │
├─┼────────┼──────┼───┼────┼────┼────┼────┼────┼────┤
│6.│臺北縣淡水鎮海天│259.13      │  旱  │18/60   │18/60   │1/10    │1/10    │1/10    │1/10    │
│  │段396-3 地號    │            │      │        │        │        │        │        │        │
├─┼────────┼──────┼───┼────┼────┼────┼────┼────┼────┤
│7.│臺北縣淡水鎮海天│227.63      │  墓  │18/60   │18/60   │1/10    │1/10    │1/10    │1/10    │
│  │段397 地號      │            │      │        │        │        │        │        │        │
├─┼────────┼──────┼───┼────┼────┼────┼────┼────┼────┤
│8.│臺北縣淡水鎮海天│352.95      │  旱  │18/60   │18/60   │1/10    │1/10    │1/10    │1/10    │
│  │段398 地號      │            │      │        │        │        │        │        │        │
├─┼────────┼──────┼───┼────┼────┼────┼────┼────┼────┤
│9.│臺北縣淡水鎮海天│69.31       │  原  │18/60   │18/60   │1/10    │1/10    │1/10    │1/10    │
│  │段399 地號      │            │      │        │        │        │        │        │        │
└─┴────────┴──────┴───┴────┴────┴────┴────┴────┴────┘